臺灣高等法院民事判決
111年度上字第490號
上  訴  人  林正彬  
            林正昌
共      同
訴訟代理人  陳守文律師
            郭千華律師
被  上訴人  張志豪
            張雅婷
            楊敏姬
兼
上三人共同
訴訟代理人  張智鈞
被  上訴人  林琪惠
兼  
訴訟代理人  黃若瑛
被  上訴人  蔡延彬

兼  
訴訟代理人  李美貞
被  上訴人  李彩娥
            楊淑琴
兼
上二人共同
訴訟代理人  李志雄
被  上訴人  張守仁
訴訟代理人  趙碧賢
被  上訴人  周彩珠
            陳惠慈
            王淑
            趙宜君（即古雅玲之承受訴訟人）

            趙世昌（即古雅玲之承受訴訟人）

            陳揚錝
            羅文苓
            張鐸耀

兼
上九人共同
訴訟代理人  李美慧
被  上訴人  李玉年
兼  
訴訟代理人  林永忠

被  上訴人  方柏元
兼  
訴訟代理人  許月  
被  上訴人  連麗娟
訴訟代理人  蔡思玟
被  上訴人  陳政瑜
            蔡春美
            林忠清
追加  被告  李月卿
            劉寶玉
            李國華
            陳家芳
訴訟代理人  張家瑋
上列當事人間請求拆屋還地事件，上訴人對於中華民國111年1月
25日臺灣新北地方法院109年度訴字第2871號第一審判決提起上
訴，並為訴之追加，本院於111年11月1日言詞辯論終結，判決如
下：
    主  文
上訴及追加之訴均駁回。
第二審（含追加部分）訴訟費用由上訴人負擔。
    事實及理由
壹、程序部分：
一、本件被上訴人古雅玲於民國111年4月7日死亡，繼承人趙宜君、趙世昌於111年7月21日具狀聲明承受訴訟（見本院卷一第381、397頁），經核尚無不合，應予准許。
二、按第二審訴之變更或追加，非經他造同意，不得為之。但該訴訟標的對於數人必須合一確定時，追加其原非當事人之人為當事人者，不在此限。民事訴訟法第446條第1項、第255條第1項第5款定有明文。本件上訴人在原審主張：附表編號27所列建物（下稱0000建號建物）無權占用伊所有坐落新北市○○區○○段00000地號土地（下稱000-2地號土地），故依民法第767條規定，請求被上訴人林忠清、李玉年、林永忠、張鐸耀（下稱林忠清等4人）拆除0000建號建物，並返還土地予上訴人，而因0000建號建物為林忠清等4人與追加被告陳家芳、李月卿、劉寶玉、李國華（下稱陳家芳等4人）共有，拆除該建物之訴訟標的，對於林忠清等4人及陳家芳等4人必須合一確定，故於本院審理中就此部分請求追加陳家芳等4人為被告，核其所為，合於前揭規定，應予准許。
三、被上訴人李彩娥、楊淑琴、李志雄、林忠清、追加被告李月
    卿、劉寶玉、李國華經合法通知未於言詞辯論期日到場，核
    無民事訴訟法第386條所列各款情形。爰依上訴人之聲請，
    由其一造辯論而為判決。
貳、實體部分：
一、上訴人主張：伊為000-2地號土地共有人，應有部分各二分
    之一。被上訴人單獨所有或共有如附表所列建物，並因各該
    建物越界建築分別無權占有000-2地號土地如原判決附圖（
    下稱附圖）上與附表「附圖編號」所對應之位置及面積部分
    土地（下合稱系爭土地，占用系爭土地之建物則合稱系爭建
    物）等情。爰依民法第767條第1項前段、中段規定，請求被
    上訴人各自拆除占用系爭土地之系爭建物，並返還土地予伊
    （原審判決上訴人敗訴，上訴人不服，提起上訴，並就拆除
    0000建號建物及返還土地部分，追加陳家芳等4人為被告）
    。並上訴及追加聲明：㈠原判決廢棄。㈡被上訴人及追加被告
    各應將所有之系爭建物拆除，並返還土地予伊。
二、李彩娥、楊淑琴、李志雄、林忠清、李月卿、劉寶玉、李國
    華未於言詞辯論期日到場，其中劉寶玉、李國華亦未曾提出
    書狀或到庭作何聲明或陳述，其餘被上訴人及追加被告則以
    ：伊因系爭建物越界建築固有無權占用系爭土地之情形，但
    並非故意或因重大過失而為之。因拆除系爭建物將導致附表
    所列建物傾斜，影響其結構安全，且系爭土地為既成道路，
    僅供通行，上訴人無從使用收益，系爭建物占用系爭土地之
    面積甚小，並未阻礙或減損道路通行，而如將之拆除，上訴
    人亦無法充分利用系爭土地以獲得任何利益，卻使伊失去生
    存所需之住所。上訴人請求伊拆除系爭建物，應為權利濫用
    ，依民法第796條之1第1項規定，自應免予拆除系爭建物等
    語置辯。並答辯聲明：上訴及追加之訴均駁回。
三、本件上訴人為系爭土地之所有權人，被上訴人及追加被告因
    單獨所有或共有系爭建物之一部分越界建築，而各自無權占
    用系爭土地等情，為兩造所不爭執（見本院卷二第221頁）
    ，並有土地及建物登記謄本、現場履勘筆錄、照片及複丈成
    果圖在卷可稽（見原審調字卷第43、67至115頁、原審卷第1
    85至259、419至469、471至481頁、本院卷一第541、545、5
    03頁），堪信為真實。
四、上訴人主張：伊得請求被上訴人及追加被告各自拆除無權占
    有系爭土地之系爭建物，並返還土地等情，被上訴人予以否
    認，並以前揭情詞置辯。茲就兩造爭執析述判斷如下：
　㈠按鄰地所有人本得依民法第767條第1項中段、民法第796條規
    定，請求越界建築之建物所有人移去或變更其逾越地界之房
    屋。惟為避免對社會經濟及當事人利益造成重大損害，民法
    第796條之1第1項賦與法院裁量權，斟酌公共利益及當事人
    利益，免為全部或一部之移去或變更。而為示公允及衡平，
    鄰地所有人則得向土地所有人請求支付因此所受損害之償金
    ，或請求以相當價額購買越界部分之土地及因此形成之畸零
    地，就當事人不能協議之價額，並由法院以判決定之，亦為
    同條第2項所明定。
　㈡本件000-2地號土地之形狀狹長窄小，面積為16平方公尺，此
    見附圖及卷附土地登記謄本即明（見原審調字卷第43頁），
    而該筆土地與新北市○○區○○段000地號土地（下稱000地號土
    地）、同段000-1地號土地（下稱000-1地號土地）均供公眾
    通行，已由新北市三重區公所維護管理逾20年，有新北市三
    重區公所函在卷足憑（見原審卷第587、589頁）。又系爭建
    物為5棟5層樓之建物，每層樓占用000-2地號土地之部分即
    系爭土地面積為15.34平方公尺（2.09+2.14+1.06+3.39+2.2
    6+1.72+1.41+1.27=15.34或2.09+2.14+1.06+3.39+2.26+4.4
    =15.34），雖幾乎為系爭土地之全部，但考諸000-2地號土
    地分割自000-1地號土地（見原審調字卷第43頁），與000、
    000-1地號土地長久以來均供公眾通行，3筆土地應合併觀察
    ，再參照附圖，系爭土地面積相較於000地號土地及000-1地
    號土地面積之合計，其比率或數量均難謂鉅大，又參諸原審
    現場勘驗拍攝之照片（見原審卷第427至469頁），可知系爭
    建物位在附表所列建物面臨巷道之前端，所占用之系爭土地
    形狀亦狹長窄小，本即供公眾通行之用，而如果將系爭建物
    拆除，附表所列建物即向東南退縮，仍須通行系爭土地，始
    得與門前之巷道相通，系爭建物之拆除，對於就000-2地號
    土地之使用收益而言，可謂並無實質助益，且拆除系爭建物
    ，將危及附表建物之結構安全，此為上訴人所不爭執（見原
    審卷第831頁），堪認上訴人請求被上訴人及追加被告拆除
    系爭建物，所得甚微，被上訴人及追加被告卻因此所失甚大
    ；系爭建物如不予拆除，因其占用000-2地號土地即系爭土
    地之形狀狹長而面積僅為15.34平方公尺，尚不阻礙或減損0
    00-2地號土地、000地號土地、000-1地號土地原本併供公眾
    通行之效用。換言之，系爭建物不予拆除，對公共之利益應
    無重大影響，此觀諸附表所列建物之登記謄本，顯示各該建
    物為區分所有之5層樓建物，於85年3月26日或86年12月15日
    即完成建物所有權第一次登記（見原調字卷第67至115頁）
    ，在此之前，已越界占用000-2地號土地長達25年，已相當
    程度具有法律秩序之安定性，亦可知悉。參以附圖系爭建物
    占用000-2地號土地之形狀狹長窄小，可知被上訴人及追加
    被告顯非故意或重大過失而越界建築，應係附表所示建物在
    原始建築之初，因測量或施工誤差所致，依照前揭有關民法
    第796條之1第1項規定及說明，自應全部免予拆除，以免拆
    除之結果，上訴人未獲利益，反對社會經濟及被上訴人及追
    加被告之財產利益造成重大之損害。
　㈢上訴人雖主張：系爭土地縱為既成道路，在未被徵收前，伊
    對之仍有所有權，如不妨害公眾通行，伊仍可為使用收益，
    伊僅有容忍公眾通行之義務，無容忍被上訴人及追加被告無
    權占用建築房屋之義務，故無民法第796條之1第1項規定之
    適用，否則無異鼓勵他人任意占用道路用地云云。然查，本
    件被上訴人及追加被告既非故意逾越地界，而經斟酌公共利
    益及當事人利益，應免被上訴人及被告拆除系爭建物全部，
    已詳如前述。遇此情形，上訴人依法有容忍系爭土地遭占有
    之義務。至於上訴人就系爭土地之所有權因此受有限制，非
    不得向土地所有人請求支付因此所受損害之償金，或請求以
    相當價額購買越界部分之土地及因此形成之畸零地，就當事
    人不能協議之價額，並由法院以判決定之，以求公允及衡平
    ，附此指明。
　㈣上訴人依民法第767條第1項前段、中段規定，請求被上訴人
    拆除系爭建物，並返還系爭土地，既因依民法第796條之1第
    1項規定，得免被上訴人及追加被告予以拆除，則上訴人所
    為前揭請求，自屬無據。
五、綜上所述，上訴人依民法第767條第1項前段、中段規定，請
    求被上訴人各自拆除所有占用系爭土地之系爭建物，並返還
    土地予上訴人，非屬正當，不應准許。從而，原審所為上訴
    人敗訴之判決，並無不合。上訴論旨指摘原判決不當，求予
    廢棄改判，為無理由，應駁回其上訴。上訴人就拆除0000建
    號建物及返還土地部分，另追加陳家芳等4人為被告，亦依
    前揭規定所為請求部分，同為無理由，應併予駁回。
六、本件事證已臻明確，兩造其餘之攻擊或防禦方法及所用之證
    據，經本院斟酌後，認為均不足以影響本判決之結果，爰不
    逐一論列，附此敘明。
七、據上論結，本件上訴及追加之訴均為無理由。依民事訴訟法
    第449條第1項、第85條第1項前段、第463條、第385條第1項
    前段，判決如主文。
中　　華　　民　　國　　111 　年　　11　　月　　15　　日
                  民事第十四庭  
                        審判長法  官  周群翔
                              法  官  黃珮禎
                              法  官  周珮琦
正本係照原本作成。
如不服本判決，應於收受送達後20日內向本院提出上訴書狀，其
未表明上訴理由者，應於提出上訴後20日內向本院補提理由書狀
（均須按他造當事人之人數附繕本）上訴時應提出委任律師或具
有律師資格之人之委任狀；委任有律師資格者，另應附具律師資
格證書及釋明委任人與受任人有民事訴訟法第466 條之1第1項但
書或第2項所定關係之釋明文書影本。如委任律師提起上訴者，
應一併繳納上訴審裁判費。
中　　華　　民　　國　　111 　年　　11　　月　　15　　日
　　　　　　　　　　　　    　書記官  林初枝　
附表
（建物均坐落新北市○○區○○段；門牌均為新北市○○區○○街000巷
；占用土地為同段000-2地號土地，面積單位為平方公尺）　　
編號 附圖編號 所有權人 建號 門牌號 占用面積 備註 1 #00-1F 李志雄 0000 00號    2.09   2 #00-2F 陳政瑜 0000 00號2樓   3 #00-3F 蔡延彬 李美貞 0000 00號3樓   4 #00-4F 林琪惠 0000 00號4樓   5 #00-5F 楊淑琴 0000 00號5樓   6 #00-1F 趙宜君 趙世昌 0000 00號     2.14  原所有權人為古雅玲之繼承人 7 #00-2F 張智鈞 張志豪 楊敏姬 張雅婷  0000 00號2樓   8 #00-3F 黃若瑛 0000 00號3樓   9 #00-4F 蔡春美 0000 00號4樓   10 #00-5F 李彩娥 0000 00號5樓   10-1 #00及00-1F樓梯  #00及00-2F樓梯  #00及00-3F樓梯  #00及00-4F樓梯  #00及00-5F樓梯 李志雄 陳政瑜 蔡延彬 李美貞 林琪惠 楊淑琴 趙宜君 趙世昌 張智鈞 張志豪 楊敏姬 張雅婷 黃若瑛 蔡春美 李彩娥        0000         1.06 00號及00號共用1至5樓共用樓梯間 11 #00-1F 張守仁 0000 00號   3.39   12 #00-2F 王淑眞 0000 00號2樓   13 #00-3F 周彩珠 0000 00號3樓   14 #00-4F 陳惠慈 0000 00號4樓   15 #00-5F 陳揚錝 0000 00號5樓   16 #00-1F 許月 0000 00號   2.26   17 #00-2F 方柏元 0000 00號2樓   18 #00-3F 李美慧 0000 00號3樓   19 #00-4F 連麗娟 0000 00號4樓   20 #00-5F 羅文苓 0000 00號5樓   21 #00-1F 林忠清 0000 00號 1.72  22 #00-2F 林忠清 0000 00號2樓  4.4   23 #00-3F 李玉年 0000 00號3樓   24 #00-4F 林永忠 0000 00號4樓   25 #00-5F 張鐸耀 0000 00號5樓   26 #00等-1F 林忠清 0000  1.41 00號非專用部分 27 #00等樓梯-1F 林忠清 李玉年 林永忠 張鐸耀 陳家芳 李月卿 劉寶玉 李國華    0000     1.27 00號1樓樓梯間